臺灣士林地方法院民事判決
110年度重訴字第371號
原      告  華鑽科技電子有限公司
法定代理人  陳呈顯  
訴訟代理人  曾令權  
被      告  國防部軍備局生產製造中心第二０二廠
法定代理人  潘煥亞  
訴訟代理人  徐克銘律師
複代理人    殷樂律師
上列當事人間請求確認契約存在等事件，本院於民國111年5月2
日言詞辯論終結，判決如下：
    主      文
原告之訴駁回。
訴訟費用由原告負擔。
    事實及理由
壹、程序部分：
    按訴狀送達後，若合於民事訴訟法第255條第1項但書各款或
    第2項規定之情形，原告固得將原訴變更或追加他訴，惟訴
    之追加或變更，僅得於言詞辯論終結前為之，於言詞辯論終
    結後，因已無從再利用原訴之訴訟程序為言詞辯論，即無從
    再准為訴之追加或變更，此觀諸民事訴訟法第255條、第261
    條規定即明（最高法院94年度台抗字第125號裁定、101年度
    台抗字第708號裁定意旨參照）。查本件訴訟業於民國111年
    5月2日言詞辯論終結，原告於言詞辯論終結後之111年5月5
    日具狀變更訴之聲明（見本院卷二第198頁），揆諸上開說
    明，其訴之變更並不合法，不應准許，先予敘明。
貳、實體方面：
一、原告起訴主張：
　㈠兩造於108年5月27日簽立訂購軍品契約（購案編號JB08150P1
    61PE）之「減磨襯套乙項」採購契約，契約總價為新臺幣（
    下同）5,520,000元，原告並繳納履約保證金予被告，雙方
    約定分批交貨。兩造復分別於109年2月15日、109年7月23日
    簽立契約修訂書（下分稱第1次修訂契約、第2次修訂契約）
    更改各批交貨期限。兩造就前揭契約第2、3批次，業已履行
    完畢，此部分並無爭議；餘第1、4、5批次契約（下稱系爭
    契約），尚未履行完畢，而致本件紛爭。
　㈡第1批契約交貨期限為109年2月25日，原告分別於109年3月27
    日第1次報驗、109年4月13日第2次報驗，被告均判定檢驗不
    合格，認定有「PN1＝6覆蓋率低於90%，PN1＝2個漏紗及PN2＝1
    1覆蓋率低於90%，PN1＝3個漏紗」之瑕疵，而於109年5月6日
    解除第1批契約。惟系爭契約並未詳載覆蓋率未達90%及漏紗
    驗收判定標準，被告交貨抽驗程序顯違反契約規範，被告解
    除第1批契約不合法（此部業遭沒收之履約保證金不在本件
    爭議範圍）。
　㈢第4批及第5批契約交貨期限均為109年11月21日，雖原告第4
    批交貨初驗不合格，惟依系爭契約第10.6.1之約定，原告可
    申請複驗，詎被告於110年3月3日逕以第4批及第5批契約逾
    約定之109年12月26日最後交期，而解除第4、5批契約，並
    沒收履約保證金184,000元（下稱系爭保證金）。然原告因
    新冠疫情影響申請展延交期並獲被告同意；且被告工廠所在
    地之宜蘭地區於109年12月10日發生地震，致生產模具摔落
    地面而受損無法繼續生產，亦曾申請展延而獲被告同意，是
    原告並無逾期交貨，被告解除第4、5批契約並不合法。
　㈣被告除片面解除第1、4、5批契約，並就各批次契約分別核算
    逾期違約金15,824元、132,480元、187,680元，惟原告並無
    違約情事，故被告解除契約、沒收系爭保證金及要求原告給
    付前揭違約金，並無理由。被告除已沒收系爭保證金外，又
    已自另案原告得請求之價金扣除第1批之違約金15,824元，
    是以被告應返還原告總計199,824元（計算式：系爭保證金1
    84,000元+第1批違約金15,824元=199,824元）。爰起訴請求
    確認兩造間系爭契約存在、第4、5批違約金債權320,160元
    不在存（計算式：132,480元+187,680元=320,160元），並
    返還199,824元等語。
　㈤聲明：（見本院卷一第236頁、第362頁）
　⒈確認兩造間之系爭契約存在。
　⒉確認兩造間關於320,160元之違約金債權不存在。
　⒊被告應給付原告199,824元。
二、被告則以：
　㈠依第1次修訂契約約定，第1批契約標的物，原告應於被告函
    告修約之次日起10日曆天內（即109年2月25日前）乙次將採
    購標的送達交貨地點完成交貨；依第2次修訂契約約定，第4
    、5批契約，原告應於109年2月15日完成修約之次日起280日
    曆天內（即109年2月25日前）乙次將採購標的送達交貨地點
    完成交貨，且被告得視實際履約情形，依第16.3條之約定辦
    理解除或終止契約。
　㈡原告於109年3月27日所交付之第1批產品，依外觀檢驗即製法
    及尺寸檢驗均有不合格之處，經重新繳交仍檢驗不合格，原
    告雖主張驗收方式契約未詳定遽認檢驗不合格，且契約約定
    有3次驗收機會云云，惟原告109年5月27日函已撤回異議，
    可見其對於所繳交第1批產品存有瑕疵及解約乙事，已不爭
    執。又第4批產品仍有瑕疵，且已遲延。被告係於原告第1批
    履約遲延達43日；第4、5批履約遲延分別達72日、102日始
    解除契約，被告解約並無不法。
　㈢至原告所稱申請展延交期並獲同意在案云云。惟被告係依契
    約修訂書同意續行履約，但並未因此展延約定交期，二者概
    念不同；且修訂書並約定得依原訂交期計罰逾期違約金，並
    得視實際履約情形解除契約，是逾原交期之天數，依系爭契
    約清單備註第16.2條之約定，應按契約總價10%計罰逾期違
    約金，是被告依約計罰違約金分別為第1批契約15,824元、
    第4批契約132,480元及第5批契約187,680元。
　㈣從而，被告因原告逾期達約定解除契約條件而解除第1批、第
    4批及第5批契約（即系爭契約），被告依約計罰逾期違約金
    ，並依系爭契約清單備註第16.5條沒收第4、5批契約履約保
    證金，均屬合法有據等語置辯。並聲明：原告之訴駁回。
三、按確認法律關係之訴，非原告有即受確認判決之法律上利益
    者，不得提起之，民事訴訟法第247 條第1 項前段定有明文
    。所謂即受確認判決之法律上利益，係指因法律關係之存否
    不明確，致原告在私法上之地位有受侵害之危險，而此項危
    險得以對於被告之確認判決除去之者而言（最高法院42年台
    上字第1031號裁判要旨參照）。經查，本件原告主張系爭契
    約存在、兩造間關於320,160元之違約金債權不存在，為被
    告所否認，則兩造間之前揭法律關係是否存在或不存在並不
    明確，原告在私法上之地位即有受侵害之危險，此項危險得
    以對於被告之確認判決除去，揆諸上開說明，原告有即受確
    認判決之法律上利益，其提起本件確認之訴，於法尚無不合
    。
四、原告主張兩造於108年5月27日簽立前揭軍品採購契約，契約
    總價為5,520,000元，雙方約定分批交貨，其中第1、4、5批
    即為本件紛爭之系爭契約，兩造復分別於109年2月15日、10
    9年7月23日簽立第1次修訂契約、第2次修訂契約；兩造約定
    交貨日、原告實際交貨日、被告解約日分別如附表1所示等
    情，有系爭契約、第1次修訂契約、第2次修訂契約（見本院
    卷一第28至34頁、第276至281頁），及下述各頁碼之兩造函
    文、會驗結果報告單在卷可稽，復為被告所不爭執，均堪信
    為真實。
五、原告請求確認系爭契約存在、關於320,160元之違約金債權
    不存在，並請求被告給付199,824元，被告則以上揭情詞置
    辯，經查：　
　㈠被告解除第1批契約，有理由：
　⒈依兩造109年2月15日第1次修訂契約之採購清單備註第7.2條
    約定：「第1批（2000EA）：買方函告修約之次日起10日曆
    天內乙次將採購標的送達交貨地點完成交貨。」及第16.3條
    約定：「本案逾期達交貨（含文件）第1批達買方函告修約
    之次日起45日曆天、第2~4批達買方函告修約之次日起315日
    曆天，即屬政府採購法第101條1項12款規定之因可歸責廠商
    之事由，買方得終止或解除契約；另如有逾期情形，賣方提
    出說明後，經買方審查同意續行履約者，各批仍以原契約交
    期計罰，且買方得視實際履約情形，隨時依前述條款辦理解
    除或終止契約。」（見本院卷一第276頁）。又原告復不爭
    執第1次修訂契約函告修約日為109年2月15日，故依前揭約
    定計算第1批契約交期為109年2月25日、逾期達函告修約之
    次日起45日曆天即109年3月31日，被告得解除該批契約。
　⒉而原告係於109年3月27日第1次交貨，（見本院卷一第282頁
    會驗結果報告單），惟該次所交產品有「外觀檢驗」與「製
    法及尺寸檢驗」不合格之處，經被告檢驗為不合格，有被告
    機關109年4月7日驗收報告單在卷可稽（見本院卷一第285至
    286頁）；原告復於109年4月13日第2次交貨（見本院卷一第
    288頁會驗結果報告單），仍有「外觀檢驗」不合格之處，
    經被告審認第2次檢驗不合格，有被告機關109年4月20日驗
    收報告單附卷足憑（見本院卷一第291至292頁）。是以被告
    遲至109年4月20日前仍未依債之本旨而為給付，已陷於遲延
    ，且已逾第1次修訂契約約定之109年3月31日，從而，被告
    於109年5月6日以備二廠采字第1090002236號函解除第1批契
    約（見本院卷一第172頁），於法自屬有據。
　⒊原告雖主張契約未詳定驗收方式，被告遽認檢驗不合格，且
    契約約定有第3次驗收機會逕予解除契約不合法云云。然查
    ：被告於109年5月6日解除第1批契約後，原告復於109年5月
    27日表示「有關複驗及解約問題，是因本公司與貴屬202廠
    雙方溝通不良，……，今已與202廠確認實屬本公司交貨產品
    品質有瑕疵，故判不合格為理所當然，本公司欣然接受並已
    改正完成。對您的困擾特致上歉意。」有原告公司109年5月
    27日華鑽字000000000號函存卷可參（見本院一卷第194頁）
    。是以，原告前已自承其所交付之第1批契約標的物有瑕疵
    ，且在被告解除第1批契約之前，均未再交付合於契約約定
    之合格產品，是其前揭主張，尚屬無據，不足採信。
　㈡被告解除第4、5批契約，有理由：　
　⒈依兩造109年7月23日第2次修訂契約之採購清單備註第7.4條
    約定「第4批（10000EA）：自買賣雙方前於109年2月15日完
    成修約之次日起280日曆天內乙次將採購標的送達交貨地點
    完成交貨。」、第7.5條約定：「第5批（10000EA）：自買
    賣雙方前於109年2月15日完成修約之次日起280日曆天內乙
    次將採購標的送達交貨地點完成交貨。」及第16.3條約定：
    「本案逾期達交貨（含文件）第1批達買賣雙方前於109年2
    月15日完成修約之次日起45日曆天、第2~5批達買賣雙方前
    於109年2月15日完成修約之次日起315日曆天，即屬政府採
    購法第101條1項12款規定之因可歸責廠商之事由，買方得終
    止或解除契約；另如有逾期情形，賣方提出說明後，經買方
    審查同意續行履約者，各批仍以原契約交期計罰，且買方得
    視實際履約情形，隨時依前述條款辦理解除或終止契約。」
    （見本院卷一第280至281頁）。故依前揭約定計算第4、5批
    契約交期均為109年11月21日、逾期達109年2月15日完成修
    約之次日起315日曆天即109年12月26日，被告得解除第4、5
    批契約。
　⒉而原告第4批契約標的物係於110年2月1日第1次交貨，（見本
    院卷一第220頁原告公司函文），惟該次所交產品有「外觀
    部分不合格（未有車縫線、部分為半成品）」而經被告檢驗
    為不合格，有被告110年2月4日會驗結果報告單在卷可稽（
    見本院卷一第294頁）；至第5批契約標的物，原告則自始至
    終均未提出給付。被告原於109年12月26日即得依第2次修訂
    契約第16.3條約定解除契約，之後被告雖曾據原告之請求，
    同意續行履約之最後期限第4批繼續至110年1月31日、第5批
    繼續至110年2月20日，然原告截至110年2月20日均未就第4
    、5批契約提出合於債之本旨之給付，顯已陷於遲延甚久。
    從而，被告於110年3月3日以備二廠采字第11000046431號函
    解除第4、5批契約（見本院卷一第196頁），於法亦屬有據
    。
　⒊原告雖主張因新冠肺炎疫情及宜蘭地區地震等因素，致其無
    法如期履約，而屬不可抗力等情。惟查：兩造就第4、5批契
    約履約期限為109年11月21日、若逾期至109年12月26日則被
    告得解除契約等節，業據說明如前。又原告前曾於109年11
    月12日以疫情為由，請求展延履約期限至109年12月31日（
    見本院卷一第198頁原告函文），被告並回復同意續行履約
    至109年12月31日（見本院卷一第206頁被告函文）；原告再
    於109年12月22日以宜蘭地區地震為由，請求展延交貨期限
    至110年2月20日（見本院卷一第208頁原告函文），被告亦
    回復第4批同意續行履約至110年1月31日、第5批同意續行履
    約至110年2月20日（見本院卷一第216頁被告函文）。顯然
    被告業已依據原告請求，同意原告第4批在110年1月31日前
    、第5批在110年2月20日前，仍得提出給付，而不予解除契
    約，顯已將「若確因疫情及地震等因素致原告履約困難延誤
    」等情予以考量並延長之，是以原告仍執此節抗辯被告解除
    契約不合法，並無理由。
　㈢被告沒收第4、5批履約保證金184,000元（即系爭保證金），
    有理由：
　⒈系爭契約清單備註第16.5條約定「賣方違反前3項規定遭致解
    約，買方除沒收履保金（如有差額保證金者，一併沒收）外
    ；另依『政府採購法』第101至103條刊登政府採購公報，如有
    重購，重購差價由賣方負責賠償。」。
　⒉本件被告係因原告違反第2次修訂契約第16.3條而解除第4、5
    批契約，即屬系爭契約備註第16.5條所指「賣方違反前3項
    規定遭致解約」之情形，是被告據此而沒收第4、5批契約之
    系爭保證金，即屬有據。
　㈣被告對原告第1、4、5批契約之違約金債權存在：
　⒈系爭契約清單備註第16.2條約定「賣方各批逾期交貨（含文
    件），每日曆天依該批契約總價千分之一計罰，其逾期違約
    金，以該批契約總價百分之二十為上限。」（見本院卷一第
    31頁），及系爭契約之通用條款第14條第1項約定「逾期違
    約金⋯⋯因可歸責於廠商之事由，致終止或解除契約者，逾期
    違約金應計算至終止或解除契約之日止。1.⋯⋯2.廠商如未依
    照契約所定履約期限完成履約標的之供應，自該期限之次日
    起算逾期日數。3.初驗或驗收有瑕疵，經機關通知廠商限期
    改正，自契約所定履約期限之次日起算逾期日數，但扣除以
    下日數：⑴廠商提出貨品之次日，至機關決定限期改正前歸
    屬於機關之作業日數。⋯⋯⑵本條所指『歸屬於機關之作業日數
    』包括：⋯⋯E.通知廠商檢驗結果之實際作業時間。⋯⋯」（見
    本院卷一第118頁）。是以原告若逾期交貨，每日曆天按該
    批契約總價0.1％計算違約金。
　⒉經查：本件採購總價為5,520,000元，契約標的物減磨襯套5
    批總數30,000個（見本院卷一第28頁契約、第276頁第1次修
    訂契約、第280頁第2次修訂契約），則每個減磨襯套單價為
    184元（計算式：5,520,000元/30,000個=184元），是以第1
    批、第4批、第5批契約總價分別為36,800元、1,840,000元
    、1,840,000元（計算式詳如附表2）。又依系爭契約之通用
    條款第14條第1項約定之計算方式，原告遲延第1批、第4批
    、第5批履約日數分別為43日、72日、102日（詳參附表1逾
    期日數欄），則被告依系爭契約清單備註第16.2條之約定，
    計罰第1、4、5批契約違約金分別為15,824元、132,480元、
    187,680元（計算式詳如附表2編號1、2、3），均有理由。
　⒊至原告主張被告曾同意其展延交期，不應計罰違約金云云。
    經查：被告就第4批、第5批契約，雖分別於109年11月23日
    發函同意續行履約至109年12月31日（見本院卷一第206頁被
    告函文）、於110年1月22日發函同意第4批續行履約至110年
    1月31日、第5批同意續行履約至110年2月20日（見本院卷一
    第216頁被告函文）。惟參以第1次修訂契約及第2次修訂契
    約清單備註第16.3條均載有：「本案逾期達交貨（含文件）
    第1批達……45日曆天、第2~5批達……315日曆天，即屬政府採
    購法第101條1項12款規定之因可歸責廠商之事由，買方得終
    止或解除契約；另如有逾期情形，賣方提出說明後，經買方
    審查同意續行履約者，各批仍以原契約交期計罰，且買方得
    視實際履約情形，隨時依前述條款辦理解除或終止契約。」
    （見本院卷一第276頁、第281頁）。該約定條文既記載「經
    買方審查同意續行履約者，各批仍以原契約交期計罰，且買
    方得視實際履約情形，隨時依前述條款辦理解除或終止契約
    」，顯然兩造於續行履約之同時，仍應按原本契約約定之交
    貨期限計算逾期天數及罰則，是該條文「同意續行履約」之
    約定，與系爭契約通用條款第7條第5項所指「履約期限展延
    」不計算逾期違約金之約定，尚有不同。是以被告前揭函文
    係依第1次修訂契約及第2次修訂契約清單備註第16.3條約定
    ，發函同意原告「續行履約」，尚非屬系爭契約通用條例第
    7條第5項之「同意展延履約期限」，依前揭契約清單備註第
    16.3條約定，自應按原交期計算違約金。原告前揭主張，要
    屬誤會。
　⒋原告復主張本件係不可抗力，屬不可歸責於債務人之遲延，
    不應計算違約金，並提出數紙廠商證明及宜蘭地震網頁新聞
    為憑云云（見本院卷一第202至204頁、第212至214頁）。惟
    然：前揭廠商證明是否確為原告為履行系爭契約而向上游訂
    購原料之廠商，尚屬不明，且該證明係記載延遲交付原料約
    40日（見本院卷一第202至204頁），然原告就第4批契約遲
    延交付達72日，第5批甚至均未提出給付，其遲延天數遠遠
    高於前揭廠商證明所載40日。至該期間宜蘭地區雖有地震，
    惟臺灣地區地震頻繁，吾人於日常生活均會將重要易損物品
    妥善固定，當不至因一般規模之地震，即令物品受損，而查
    該期間宜蘭地區地震並未如921地震之規模，尚難認該地震
    確有使原告生產系爭契約標的物之模具受損而屬不可抗力因
    素。是以原告主張有前揭不可抗力因素，致給付遲延，不應
    計罰違約金，均無理由。
六、綜上所述，被告解除第1、4、5批契約（即系爭契約），並
    沒收系爭保證金，及計罰第1、4、5批契約違約金分別為15,
    824元、132,480元、187,680元，均有理由。從而原告請求
    確認兩造間之系爭契約存在，並確認兩造間關於第4、5批違
    約金債權總計320,160元不存在，及請求被告返還第1批契約
    違約金及第4、5批契約履約保證金（即系爭保證金）合計19
    9,824元，均屬無據，應予駁回。
七、本件事證已臻明確，兩造所提其餘攻擊防禦方法及證據，經
    本院審酌後，核與本件判決結果不生影響，爰不一一論述，
    附此敘明。
八、訴訟費用負擔之依據：民事訴訟法第78條。
中　　華　　民　　國　　111 　年　　5 　　月　　20　　日
                  民事第三庭法  官  陳菊珍
以上正本係照原本作成。
如對本判決上訴，應於判決送達後20日內向本院提出上訴狀，若
委任律師提起上訴者，應一併繳納上訴審裁判費，否則本院得不
命補正逕行駁回上訴。

中　　華　　民　　國　　111 　年　　5 　　月　　20　　日
                            書記官  曹永瑄
附表1：　　　　　　　　　　　　　　
編號 契約批次 第1次或第2次修訂契約所載約定交貨日 原告實際交貨日 被告通知不合格日 被告解約日 逾期日數 1 第1批 109年2月25日 第1次： 109年3月27日 第2次： 109年4月13日 第1次： 109年4月9日 第2次： 109年4月24日 109年5月6日 ⑴109年2月26日至109年3月27日計31日。 ⑵109年4月25日至109年5月6日計12日。 ⑶合計43日 2 第4批 109年11月21日 110年2月1日 110年2月4日 110年3月3日 109年11月22日至110年2月1日，合計72日。 3 第5批 109年11月21日 未交貨  110年3月3日 109年11月22日至110年3月3日，合計102日。 
　　　　　　　　　　　　　　
附表2：（幣別：新臺幣）　
編號 契約批次 A： 單價 B： 該批次採購數量 C： 該批次契約總價（C=A*B） D： 逾期天數 E： 違約金（E=C*0.1%*D） 1 第1批 184元 2,000個 368,000元 43天 15,824元 2 第4批 184元 10,000個 1,840,000元 72天 132,480元 3 第5批 184元 10,000個 1,840,000元 102天 187,680元